臺灣高等法院高雄分院刑事判決　　　　96年度交上易字第74號
上　訴　人
即　被　告　甲○○
上列上訴人因過失傷害案件，不服臺灣高雄地方法院95年度交易
字第473 號中華民國96年5 月4 日第一審判決（起訴案號：臺灣
高雄地方法院檢察署95年度偵字第23208 號），提起上訴，本院
判決如下：
     主  文
原判決撤銷。
甲○○因過失傷害人之身體，處有期徒刑貳月，減為有期徒刑壹
月，如易科罰金，以銀元佰元即新臺幣玖佰元折算壹日。
     事  實
一、甲○○考領有重型機車駕照，於民國94年10月3 日上午騎乘
    車牌號碼XB3-053 號重型機車，沿高雄市○○區○○路東往
    西方向行駛，於同日上午11時55分許，行經中林路南工—志
    氣線6 電線桿附近之機車專用道時，本應注意超車時，經前
    行車減速靠邊或以手勢、亮右方向燈表示允讓後，後行車始
    得超越；超越時應顯示左方向燈並於車左側保持半公尺以上
    之間隔超越，行至安全距離後，再顯示右方向燈駛入原行路
    線之義務，而依當時日間天氣晴，水泥路面乾燥無缺陷且無
    障礙物，視距良好等，甲○○精神狀態良好並無不能注意之
    情事，竟疏未注意及此，於超越前方同向由乙○○○所騎乘
    車牌號碼YTN-365 號輕型機車時，未保持半公尺以上之間隔
    超越，致甲○○之機車右側照後鏡擦撞乙○○○車輛之左側
    照後鏡，乙○○○旋人車倒地，並受有頭部外傷之傷害。嗣
    甲○○於有犯罪偵查權之機關尚未發覺犯罪前，即主動撥打
    電話將乙○○○送醫，並向到場處理之員警自承係其駕車發
    生前揭車禍之事實，而接受裁判。
二、案經乙○○○訴由臺灣高雄地方法院檢察署檢察官聲請簡易
    判決處刑，原審認不宜以簡易判決處刑，改依通常程序審理
     理  由
甲；程序部分：
    被告於本院審理時對於本件之道路交通事故現場圖、道路交
    通事故調查報告表(一)(二)、診斷證明書、高雄市立小港醫院函
    覆、高雄榮民總醫院醫院函覆等證據之證據能力，均表示沒
    有意見，且未於言詞辯論終結前聲明異議，本院審酌該等書
    面陳述作成時之情況，並無不法之情形，認為適當，自得視
    為同意作為本案證據使用，依刑事訴訟法第159 條之5 第2
    項之規定，自有證據能力，均得為證據。
乙、實體部分：
一、訊據上訴人即被告甲○○固坦承有於上揭時地騎乘機車超越
    告訴人乙○○○所騎機車之事實不諱，惟矢口否認有過失傷
    害之犯行，辯稱：伊並無過失，伊車之照後鏡（即機車最寬
    處）寬為78～80公分，而中林路之機車專用道寬度為220 公
    分，如一車靠左、一車靠右行進，兩車相距至少約50～68公
    分，故伊於超車時已保持50公分以上之安全距離，履行注意
    義務，且因乙○○○不明原因往左側伊之機車偏行，致兩車
    機車照後鏡輕微擦撞，其撞擊力道輕微，不足造成告訴人機
    車倒地之情形。然查：
（一）被告與告訴人於94年10月3 日上午11時55分許在行經中林
      路南工—志氣線6 電線桿附近之機車專用道兩車發生擦撞
      ，告訴人之機車旋往左傾倒於機車車道外之草地上，業據
      被告供述在卷，並有道路交通事故現場圖、道路交通事故
      調查報告表（一）、（二）、現場照片7 紙在卷可憑（見
      他字卷第9 ～17頁），而告訴人因倒地致其頭部受有外傷
      ，有高雄市立小港醫院診斷證明書1 紙、高雄市立小港醫
      院急診科創傷病歷在卷可憑（見他字卷第4 頁、簡字卷第
      34～35頁），上開事實足堪認定。
（二）按汽車行駛時，駕駛人應注意超車時，經前行車減速靠邊
      或以手勢、亮右方向燈表示允讓後，後行車始得超越；超
      越時應顯示左方向燈並於車左側保持半公尺以上之間隔超
      越，行至安全距離後，再顯示右方向燈駛入原行路線之義
      務，道路交通安全規則第101 條第5 項定有明文。被告所
      行駛之上開機車專用道路寬為220 公分，路緣旁之草地即
      種植大型樹木，有道路交通現場圖及照片8 紙在卷可稽（
      見他字卷第9 、14～15頁，原審簡字卷第76～77頁）。又
      按一般機車行進之物理狀況，兩車平行行進時容易擦撞者
      為車輛之後照鏡處，而被告之車寬（即最寬處之左右照後
      鏡寬）為78～80公分，業據其陳述在卷，則兩輛機車平行
      行駛時，兩輛機車車寬所占之路寬達156 ～160 公分，如
      被告欲保持50公分（即半公尺）以上之安全距離超越告訴
      人之機車，則被告及告訴人兩者各須以緊靠路緣5 ～7 公
      分之距離行駛，如此，一不注意即會脫離機車專用道而騎
      往路邊草地甚至碰撞路旁栽種之樹木，此顯不符合一般機
      車騎士於機車專用道行進中均會與路緣保持一定距離，甚
      至行駛於機車專用道中間之行車方式。況依被告所提之拍
      攝中林路之照片，亦顯示該機車專用道或有路燈、樹幹緊
      靠路緣，或有路旁雜草慢延至專用道內（見原審簡字卷第
      76～77頁），參酌被告當日係後搭載罹有白血病之婆婆就
      醫回程途中等情，其為避免脫離機車專用道甚至碰撞路旁
      樹木而造成摔車之危險，當不可能騎乘機車緊靠路緣5 ～
      7 公分。另被告所提該路段平常車行往來之照片（原審簡
      字卷第76～77頁）亦顯示行駛於該機車專用道之機車駕駛
      人，機車行進中仍會與路緣保持超過5 ～7 公分之距離，
      故被告辯稱於超越告訴人之機車時已保持50公分以上之距
      離等語，即難採信。
（三）被告雖辯稱該機車專用道能容納3 輛機車等語，並提出拍
      攝自該路段之照片佐證（見原審簡字卷第76頁下方），然
      依被告所提之照片，3 輛機車中僅1 輛機車為行進中，其
      餘兩車靜止緊靠左右兩側路緣停放，非直線行駛中，甚至
      停放於照片左側黑色機車部分已超出機車專用道之白線處
      ，另該靜止之兩車機車龍頭均側一邊，而一般非行駛中機
      車龍頭筆直之情況，故其後照鏡、手把、前輪均係呈斜側
      一邊之狀態，是該照片所攝之情況，即無法比擬為兩車行
      進中之行進動向。且依一般駕駛經驗，以該路段之路寬及
      騎乘機車時仍會與他車保持距離之情況，3 輛機車同時併
      行行駛於該路段，事實上並無可能。況依該照片所示，行
      進中之機車均與停放道路兩旁之機車相距顯未達50公分，
      故亦不足作為證明被告騎乘機車時可保持50公分以上距離
      之有利認定。
（四）被告又辯稱：伊與告訴人擦撞輕微，不致使告訴人機車倒
      地，況告訴人因不明原因往左傾始與伊相撞等語。然被告
      於偵查中已供述：當時告訴人騎在我前面，因為我要超車
      ，我看她已往右邊靠，當我超車時，她又往我這裡騎過來
      ，所以我的右側後照鏡跟她左側的後照鏡擦到，伊騎過去
      後，才聽到有1 個很大的聲音，伊回頭找，才找到乙○○
      ○倒在人行道上的樹下（見偵查卷第23頁），復於原審審
      理時供稱：當時快中午，該路段沒有人，只有伊與告訴人
      兩輛機車等語，顯見被告超車時未經告訴人允讓，且未保
      持安全間隔而肇事，且告訴人與被告擦撞前後，該路段均
      無其他車輛影響，而告訴人與被告擦撞後始發生人車往左
      倒地情事，洵堪認定。又被告係於兩車平行前進間擦撞，
      而非以被告之機車正面撞擊告訴人機車左側，故告訴人之
      機車並不當然即往右方傾倒；佐以一般機車行進中，如因
      他車突然過於靠近，機車駕駛人即會為了避免與他車相撞
      而操控己車之機車手把進行閃避，甚至於此情況下操控不
      穩致機車倒地滑行，而不待與他車相撞，故被告辯稱告訴
      人機車係往左側傾倒，而非往右側傾倒，足認告訴人機車
      之傾倒與其擦撞無關，即不足採信。參以被告亦供稱：伊
      要超車前，告訴人並沒有一直線，但又不是蛇行等語（見
      原審卷第50頁），足見被告於超車前，告訴人仍可操控機
      車，是顯見告訴人之機車係遇突然之超車情況，又在與被
      告之照後鏡擦撞下，欲掌穩本身之機車行進動向，致朝左
      側之方向傾倒甚明。另被告於超車前既知悉所要超越之車
      輛並非很筆直地行駛於機車專用道上，更不可能因被告超
      車，即可期待告訴人得駕駛機車偏右往距離路緣5 公分處
      筆直行駛，是被告見告訴人機車往右側，未先確認是否告
      訴人係為緊靠路緣讓被告超車，即貿然認為可保持50公分
      以上之距離超車，是其有過失亦堪認定。
（五）又被告駕駛車輛，應注意上開保持安全距離規定之義務，
      而依當時日間天氣晴，水泥路面乾燥無缺陷且無障礙物，
      視距良好等，有道路交通事故調查報告表（一）在卷可憑
      （見他字卷第10頁），且被告當時精神狀況良好，並無不
      能注意之情事，竟疏未注意及此，以致肇事，被告之行為
      自有過失。況本件經送高雄市政府交通局車輛行車事故鑑
      定委員會鑑定結果，亦認被告未保持安全距離間隔為肇事
      原因，告訴人則無肇事原因等情，有該委員會95年7 月10
      日高市車鑑字第0950002307號鑑定意見書在卷可稽，益證
      被告確有未保持安全距離之過失。而告訴人因被告之上開
      過失，造成頭部外傷，足見兩者確有因果關係甚明。
（六）至聲請簡易判決處刑意旨雖認被告因上開過失除造成告訴
      人頭部外傷外，告訴人尚因本件車禍受有腦中風之傷害等
      語，惟已為被告所否認，辯稱：告訴人之腦中風為阻塞性
      中風，並非因外力造成腦血管破裂之出血性中風，是其腦
      中風與本件事故並無因果關係等語。
   (1) 聲請意旨認被告過失行為造成告訴人腦中風之傷害，無非
      係以告訴人之指述及高雄市立小港醫院及高雄榮民總醫院
      診斷證明書為據。按刑法上之過失，其過失行為與結果間
      ，在客觀上有相當因果關係始得成立。所謂相當因果關係
      ，係指依經驗法則，綜合行為當時所存在之一切事實，為
      客觀之事後審查，認為在一般情形下，有此環境、有此行
      為之同一條件，均可發生同一之結果者，則該條件即為發
      生結果之相當條件，行為與結果即有相當之因果關係。反
      之，若在一般情形下，有此同一條件存在，而依客觀之審
      查，認為不必皆發生此結果者，則該條件與結果不相當，
      不過為偶然之事實而已，其行為與結果間即無相當因果關
      係（最高法院76年臺上字第192 號判例意旨參照）。
   (2) 本件事故發生時，告訴人先被送至高雄市立小港醫院急救
      後，翌日經轉診至高雄榮民總醫院，有上開醫院診斷證明
      書及病歷在卷可證（見他字卷第5 、6 頁、原審簡字卷第
      28～29、33～37頁）。依高雄市立小港醫院之診斷證明書
      雖記載告訴人有腦中風之情況，另依據高雄榮民總醫院診
      斷證明書記載經診斷係左大腦動脈梗塞並右側肢體輕癱及
      失語症，惟均並未記載上開腦中風之症狀與本件事故相關
      。復據原審函詢急救告訴人之高雄市立小港醫院結果，認
      乙○○○為急性缺血腦中風，其成因可為老化或高血脂造
      成，因車禍造成可能性微乎其微等語（見原審簡字卷第32
      頁）。另原審函詢告訴人轉診之高雄榮民醫院則函覆：認
      告訴人年紀大於50歲、有高血脂，是有引發腦梗塞之危險
      因素，至於車禍部分，是聽家屬描述，無法判斷當時狀況
      ，不過確實有臨床實例，因車禍碰撞造成血管之血栓釋出
      而造成腦梗塞等語（見原審簡字卷第28頁）。再經原審函
      詢高雄榮民總醫院確認車禍造成血栓釋出而造成之腦梗塞
      情況，則回覆：「最常見因外傷而腦梗塞之情況為頸部鈍
      傷或撞擊重物，造成血管剝離或血栓釋出。如病人車禍中
      有直接頸部撞擊機會即很高。... 因告訴人年紀大於50歲
      ，有高血脂，且頸部血管有狹窄，本身極可能有腦梗塞，
      但外力撞擊引發也不能完全排除，不過外傷引發病歷臨床
      上較少見，不過此病人因頸部血管狹窄，撞擊後引發梗塞
      之機會較一般人高，但因病人發生此狀況時，醫生並不在
      現場，需配合臨床狀況才能判定」等語（見原審卷第34頁
      ）。綜上所述，依第一時間急救之高雄市立小港醫院函覆
      ，車禍造成腦梗塞之可能性微乎其微；另高雄榮民總醫院
      之函覆亦無法確認告訴人之腦中風係本件車禍造成。
  (3)  再本件事故後，告訴人向其投保之富邦產物保險股份有限
      公司申請意外傷害理賠，惟該公司為判斷告訴人之中風傷
      勢與本件車禍有無因果關係，乃向高雄市立小港醫院函詢
      ，經認該醫院回覆之告訴人病歷摘要記載「乙○○○診斷
      之病症為左大腦動脈梗塞、高血脂與... ，無證據顯示患
      者之腦梗塞為外力造成」，及函詢續行治療之高雄榮民總
      醫院，回以「大部分之梗塞是內發性引起造成」等語，亦
      認告訴人之中風與本件交通事故無相當因果關係，而未予
      理賠等情，有富邦產物保險股份有限公司96年3 月16日函
      在卷可稽（見原審卷第30～32頁）。被告於本院聲請傳訊
      本件小港醫院主治醫師藍聖星以查明告訴人之中風是否造
      成本件車禍之原因，顯無必要，併此明。
  (4)  綜上所述，尚無積極證據證明被告上開車禍之過失行為與
      告訴人受有「腦中風」之傷害有何因果關係，自不得認被
      告就告訴人此部分之傷害亦應負過失責任，附此敘明。
（七）綜上所述，被告所辯，顯係事後卸責之詞，要難採信。本
      件事證明確，被告犯行堪以認定，應依法論科。
二、被告行為後，刑法、刑法施行法業已於94年2 月2 日、95年
    6 月14日修正公布，並均自95年7 月1 日施行，參酌最高法
    院95年5 月23日刑事庭第8 次會議決議，應依刑法第2 條第
    1 項之規定，為新舊法比較：
（一）修正前刑法第33條第5 款規定：「罰金：1 元以上。」修
      正後該款規定「罰金：新台幣1,000 元以上」，是比較新
      舊法結果，以舊法較有利於行為人。
（二）易科罰金之折算標準，經適用修正前刑法第41條、修正前
      罰金罰鍰提高標準條例第2 條（現已刪除）及現行法規所
      定貨幣單位折算新臺幣條例第2 條之結果，最高得以銀元
      300 元即新臺幣900 元折算1 日，依修正後刑法第41條之
      規定，則係以新臺幣1,000 元、2,000 元或3,000 元折算
      1 日，比較結果，自以舊法有利於被告。
（三）修正前刑法第62條原規定：「對於未發覺之罪自首而受裁
      判者，減輕其刑」，嗣後修正為：「對於未發覺之罪自首
      而受裁判者，得減輕其刑」。如依修正前之規定，凡行為
      人自首者，法院應依法減輕其刑，並無裁量空間；然修正
      後則改為法院得依情節決定是否減輕其刑，要無必須減輕
      其刑之限制。本件被告符合自首之規定，經比較修正前、
      後關於自首之規定，修正後之規定並未有利於被告。
（四）經綜合比較結果，新法對被告並非有利，應依刑法第2 條
      第1 項前段之規定，適用行為時法即修正前之刑法處斷之
      。
三、被告因過失致被害人受有頭部外傷，核被告所為，係犯刑法
    第284 條第1 項前段之過失傷害罪。又被告於有犯罪偵查權
    之機關尚未發覺犯罪前，被告即主動撥打電話將告訴人送醫
    ，並向到場處理之員警自承係其駕車發生前揭車禍之事實，
    業經承辦員警郭永團於原審證述：被告打119 叫救護車，由
    勤務中心通報後，在小港醫院向被告詢問筆錄等語（見原審
    簡字卷第82頁），且該談話紀錄表亦明確記載被告坦承與告
    訴人兩車擦撞之事實，有該談話紀錄表在卷足憑（見他字卷
    第12頁），是被告之行為合於修正前刑法第62條自首要件，
    堪予認定，應依法減輕其刑。
四、原審予以被告論科，固非無見，惟查被告之犯罪時間在96年
    24日以前，依96年罪犯減刑條例第2 條第1 項第3 款規定，
    應減其刑期二分之一，原審未及審酌，自有未合。被告上訴
    意旨，否認犯罪，固無足取，然原判決既有上述可議，自應
    由本院將原判決撤銷改判。爰審酌被告並無前科，有臺灣高
    等法院被告前案紀錄表在卷可憑，惟犯後否認犯行，造成被
    害人頭部傷害之結果，亦未與被害人達成和解及過失之程度
    等一切情狀，仍量處有期徒刑2 月，減為有期徒刑1 月，並
    諭知易科罰金之折算標準。
據上論斷，應依刑事訴訟法第369 條第1 項前段、第364 條、第
299 條第1 項前段，刑法第2 條第1 項前段、第284 條第1 項前
段、（修正前）第62條、（修正前）第41條第1 項前段，罰金罰
鍰提高標準條例第1 條前段、（廢止前）第2 條，現行法規所定
貨幣單位折算新台幣條例第2 條、中華民國96年罪犯減刑條例第
2條第1項第3款、第7條、第9條，判決如主文。
本案經檢察官陳宗吟到庭執行職務。
中　　華　　民　　國　　96　　年　　8 　　月　　23　　日
                  刑事第三庭    審判長法  官  周賢銳
                                      法  官  黃仁松
                                      法  官  謝宏宗
以上正本證明與原本無異。
本件判決不得上訴。
中　　華　　民　　國　　96　　年　　8 　　月　　24　　日
                                      書記官  熊惠津
附錄本判決論罪科刑法條：
中華民國刑法第284條第1項前段
（過失傷害罪）
因過失傷害人者，處6 月以下有期徒刑、拘役或5 百元以下罰金
，致重傷者，處1 年以下有期徒刑、拘役或5 百元以下罰金。從
事業務之人，因業務上之過失傷害人者，處1 年以下有期徒刑、
拘役或1 千元以下罰金，致重傷者，處 3 年以下有期徒刑、拘
役或2 千元以下罰金。
　                                                    Ｆ
